臺灣高等法院刑事裁定
110年度聲字第2283號
聲明異議人
即  被  告  梅峯  


上列聲明異議人即被告因妨害名譽案件（109年度上易字第546號
），不服本院不許可選任非律師為辯護人之處分，聲明異議，本
院裁定如下：
    主  文
聲明異議駁回。
    理  由
一、聲明異議意旨：如附件「刑事：為陳庭長世宗不准有能力辯
    護提六大理由行異議，請如黃水通院長兼法官等自撤錯裁創
    典範狀」所載。
二、按辯護人應選任律師充之，但審判中經審判長許可者，亦得
    選任非律師為辯護人，刑事訴訟法第29條定有明文。是關於
    許可非律師為辯護人之事項，屬審判長於訴訟程序進行之指
    揮事項。又按當事人、代理人、辯護人或輔佐人對於審判長
    或受命法官有關證據調查或訴訟指揮之處分不服者，除有特
    別規定外，得向法院聲明異議；法院應就前項異議裁定之。
    刑事訴訟法第288條之3第1項、第2項定有明文。是當事人對
    於上開訴訟指揮事項，表示不服而聲明異議者，自應由合議
    庭評議，並以裁定為之，始得形成法院之外部意思決定（最
    高法院94年台上字第1998號、96年台上字第2885、6291號、
    102年度台上字第4152號刑事判決意旨參照）。而對於被告
    選任非律師為辯護人者，應審酌該非律師者是否能為被告妥
    適辯護，以及是否影響案件之進行，以為准否之依據。又目
    前刑事訴訟，係採改良式當事人進行主義，並行交互詰問程
    序，非有充分法學知識並經國家考試嚴格篩選，且經實務訓
    練養成之律師，難以在訴訟程序中勝任辯護人之職責，故刑
    事訴訟法規定辯護人應選任律師充之，無非在保障人民之訴
    訟及防禦權，並防杜無充分法學知識之非律師代理進行訴訟
    程序所生之流弊。再者，對於無資力委任律師之人民，除法
    院得依規定指定公設辯護人或義務律師為其辯護外，亦得向
    財團法人法律扶助基金會聲請法律扶助律師為其辯護，以保
    障其權益。從而，倘無特別之情事，自無捨棄已甚周全之律
    師辯護制度，而選任非律師為辯護人之必要。末按經律師考
    試及格並完成律師職前訓練者，有律師法第5條第1項第1款
    本文所定「受一年有期徒刑以上刑之裁判確定，依其罪名及
    情節足認有害於律師之信譽」者，不得請領或發給律師證書
    ，且律師有犯罪行為經判刑確定者，應付懲戒，而懲戒有：
    ㈠命於一定期間內自費接受額外之律師倫理規範6小時至12小
    時之研習、㈡警告、㈢申誡、㈣停止執行職務2月以上2年以下
    或㈤除名等處分，律師法第3條第1項、第5條第1項、第73條
    第2款及第101條分別定有明文。
三、經查：
　㈠聲明異議人即被告梅峯因涉犯妨害名譽案件，經臺灣新北地
    方法院以108年度易字第912號判決判處有期徒刑3月，如易
    科罰金，以新台幣1千元折算1日。聲明異議人不服，提起上
    訴，現由本院以109年度上易字第546號妨害名譽案件審理。
    聲明異議人所涉罪名，非刑事訴訟法第31條第1項所列應強
    制辯護之案件，如認有選任辯護人之必要，可自行委任律師
    辯護；如屬低收入戶或中低收入戶而無資力，亦得循法律扶
    助向財團法人法律扶助基金會請求協助提供包括訴訟辯護等
    必要之法律扶助，或聲請法院依刑事訴訟法第31條第1項後
    段規定，指定公設辯護人或律師為其義務辯護。本案有相當
    程度之專業性，基於確保聲明異議人獲得最適當之法律辯護
    協助，自應選任具有律師資格而具法律專門知識之人充任辯
    護人，始足進行辯論以維護聲請人利益。
　㈡聲明異議人欲選任非律師之莊榮兆為其辯護人，然莊榮兆前
    因犯貪污治罪條例之誣告罪，經臺灣高等法院臺中分院以10
    3年度上更㈠字第9號判決「原判決撤銷。莊榮兆犯貪污治罪
    條例第16條第3項之誣告罪，累犯，處有期徒刑一年二月。
    褫奪公權一年」，並經最高法院106年度台上字第4號判決上
    訴駁回確定，有各該刑事判決書可稽。是聲明異議人欲選任
    為辯護人之莊榮兆曾受1年有期徒刑以上刑之裁判確定。依
    上開律師法第5條第1項第1款規定，律師考試及格並完成律
    師職前訓練者，若受1年有期徒刑以上刑之裁判確定，足認
    有害於律師之信譽者，已不得請領或發給律師證書；倘律師
    有犯罪行為經判刑確定者，即應付懲戒，懲戒處分包括停止
    執行職務或除名。亦即經國家考試篩選，且經律師職前訓練
    者、甚至已執業之律師，受1年有期徒刑以上刑之裁判確定
    者，均可能影響其擔任刑事訴訟辯護人之資格，舉重以明輕
    ，非律師者有同上之情形，更不得擔任刑事訴訟辯護人。況
    參諸臺灣高等法院臺中分院以103年度上更㈠字第9號判決就
    科刑審酌所載「被告（按即莊榮兆）因對告訴人吳文忠承辦
    被告告訴尤景三等人違反專利法案件之偵辦過程心生不滿，
    明知告訴人於83年9月10日，未曾前往民安公司或尤景三住
    家收取百萬現金，竟憑空杜撰，虛捏具狀向臺灣高等法院臺
    中分院檢察署檢察官姜麗儒誣指告訴人收受賄賂犯行，致使
    告訴人身負偵查職責、廉潔度備受普世社會大眾重視之名譽
    受損，導致其有受刑事訴追之可能，且有害於國家刑事偵查
    機關偵辦案件之正確性，恣意誣告，耗費司法資源，此風不
    可長，暨考以被告係小學畢業之學歷，有其個人戶籍資料（
    完整姓名）查詢結果在卷（見本院卷一第63頁）可佐，及其
    犯罪之動機、目的、手段、智識程度、生活狀況，暨其犯後
    態度等一切情狀，量處如主文所示之刑，並依貪污治罪條例
    第17條規定宣告褫奪公權」等語，是否符合律師法第5條「
    依其罪名及情節足認有害於律師之信譽」而不得請領或發給
    律師證書之要件，亦值深思。
　㈢聲明異議意旨固提出新聞報導、卷宗照片等，然未提出相關
    證明文件得佐證莊榮兆確實具有法學之專門知識，得以保障
    被告之訴訟權益；況對於另案法官之臧否，更不能證明莊榮
    兆具備為被告妥適辯護之能力。又聲明異議人另提出他案之
    筆錄主張莊榮兆曾經他案之審判長許可任辯護人，然莊榮兆
    縱在其他案件獲承審法院審判長許可充任辯護人屬實，亦屬
    承審法院審判長個案審酌之情形，要不能據此拘束承審本案
    審判長之權限，是本件異議之聲明，難認為有理由，應予駁
    回。又聲明異議人固於書狀列載「辯護：莊榮兆」，惟其並
    非律師，亦未經許可擔任辯護人，故在本裁定當事人欄中不
    予列載，附此敘明。
據上論斷，應依刑事訴訟法第288條之3第2項、第220條，裁定如
主文。
中　　華　　民　　國　　110 　年　　6 　　月　　21　　日
                  刑事第八庭  審判長法　官 陳世宗
                                    法　官 呂寧莉
                                    法　官 周明鴻
以上正本證明與原本無異。
不得抗告。
                                    書記官 謝雪紅
中　　華　　民　　國　　110 　年　　6 　　月　　21　　日